【裁判字號】    98,交抗,138
【裁判日期】    980706
【裁判案由】    聲明異議
【裁判全文】
臺灣高等法院臺南分院交通事件裁定   98年度交抗字第138號
抗  告  人
即 異 議人
即受處分人  甲○○
上列抗告人因違反道路交通管理處罰條例案件，不服臺灣嘉義地
方法院中華民國98年5月27日所為交通事件裁定（受處分人對於
交通部公路總局嘉義區監理所嘉義巿監理站中華民國98年2月24
日所為嘉監義裁字第裁76-L00000000號之裁決處分聲明異議），
提起抗告，本院裁定如下：
    主  文
抗告駁回。
    理  由
一、本件抗告意旨如附件刑事抗告狀載，主要意旨係否認抗告人
    有肇事逃逸之意圖及犯罪之故意。
二、原處分意旨略以：抗告人即受處分人（下稱抗告人）甲○○
    於民國97年12月24日上午11時58分許，駕駛其所有之車牌號
    碼6J—3430號自用小客車，在嘉義市○○路與中山路路口之
    計程車招呼站臨時停車後，欲由南往北方向自文化路路旁駛
    出時，適有乙○○騎乘車牌號碼WFX—131號輕型機車沿嘉義
    市○○路由南往北行駛至該處，因煞避不及，乙○○騎乘之
    機車前輪及右側車身與抗告人駕駛之自小客車左前車頭保險
    桿發生擦撞，乙○○為維持人、車平衡，乃以雙足煞車、支
    撐地面，致其右腳踝挫傷。抗告人未依規定報案，亦未對傷
    患實施救護或任何必要措施，旋即駕車逃逸。原舉發機關因
    認抗告人有肇事逃逸之違規事實，而填製嘉市警交字第L000
    00000號舉發違反道路交通管理事件通知單舉發。嗣抗告人
    於到案日期前向原處分機關即交通部公路總局嘉義區監理所
    嘉義市監理站申訴。經原處分機關調查結果仍認抗告人有上
    開違規行為，依道路交通管理處罰條例第62條第4項前段之
    規定，於98年2月24日以嘉監義裁字第裁76-L00000000號裁
    決書，裁處抗告人吊銷駕駛執照，一年內禁考駕駛執照之處
    分等情。抗告人則以：當日其駕駛之自小客車與乙○○騎乘
    之機車僅是發生輕微的擦撞，並非直接碰觸身體，乙○○所
    騎乘之機車未倒下，洪女亦未顯示出痛苦或受傷的表情；且
    抗告人當時有下車詢問乙○○有無受傷，並表示願意協助送
    醫，但被回絕，抗告人在現場等待約5分鐘，準備隨時提供
    幫助，然乙○○卻出言咒罵，復揚言要叫人來，抗告人擔心
    發生衝突，恐遭報復威脅，始駕車離開現場，並將車輛停放
    於距離事故現場約30公尺處之中山路上停車格內，足見抗告
    人並無肇事逃逸之故意與行為；況抗告人業已向乙○○道歉
    ，雙方並達成和解，而抗告人因從事業務工作，駕照若被吊
    銷則無法開車工作，向原審提出明異議等語。
三、按汽車駕駛人駕駛汽車肇事致人受傷或死亡者，應即採取救
    護措施及依規定處置，並通知警察機關處理，不得任意移動
    肇事汽車及現場痕跡證據，違反者處新臺幣3千元以上9千元
    以下罰鍰。但肇事致人受傷案件當事人均同意時，應將肇事
    汽車標繪後，移置不妨礙交通之處所。前項駕駛人肇事致人
    受傷而逃逸者，吊銷其駕駛執照；致人重傷或死亡而逃逸者
    ，吊銷其駕駛執照，並不得再考領，道路交通管理處罰條例
    第62條第3、4項分別定有明文。次按刑法第284條第1項之過
    失傷害罪，係針對行為人應注意、能注意而不注意之過失行
    為予以非難；而同法第185條之4之肇事致人死傷逃逸罪，則
    以處罰肇事後逃逸之駕駛人為目的，俾促使駕駛人於肇事後
    能對被害人即時救護，以減少死傷，是該罪之成立祇以行為
    人有駕駛動力交通工具肇事，致人死傷而逃逸之事實為已足
    ，至行為人之肇事有否過失，則非所問（最高法院93年台上
    字第5599號判決參照）。故肇事逃逸此條文之立法意旨，在
    於科以肇事者須即採取救護或其他必要措施，並應向警察機
    關報告之義務，以防因就醫延誤致生無謂之傷亡，並俾得通
    知傷亡者家屬到場，以明責任，故凡肇事人於行車肇事致人
    受傷或死亡，未即採取救護或其他必要措施，並向警察機關
    報告，即駕車駛離現場者，均應依該規定處罰。
四、經查：
  (一)本件原處分機關原裁處抗告人「一罰鍰新臺幣陸仟元整，吊
    銷駕駛執照，一年內禁考。罰鍰和駕駛執照限於98年3月26
    日前繳納、繳送（並註明『本案有關罰鍰部分俟司法機關裁
    判確定後再依規定裁處』）。二上開罰鍰和駕駛執照逾期不
    繳納、繳送者：(一)自98年3月27日起罰鍰為新臺幣陸仟元整
    。駕照過期未繳送者，自98年3月27日起逕行註銷。（後略
    ）」，嗣後原處分機關則將「罰鍰新臺幣陸仟元整」部分畫
    線刪除，且該裁決書主文二(二)前段部分亦應先予畫除等情，
    有該裁決書及原審法院電話紀錄表在卷可憑（見原審卷第3
    、14頁），足見原處分機關之裁罰處分僅有「吊銷駕駛執照
    ，一年內禁考」，抗告人亦僅針對此部分裁罰提起聲明異議
    （見原審卷第40頁），合先說明。
  (二)查抗告人於上揭時、地駕駛自小客車，欲由南往北方向自文
    化路路旁駛出時，適有乙○○騎乘車牌號碼WFX—131號輕型
    機車沿嘉義市○○路由南往北行駛至該處，因煞避不及，乙
    ○○騎乘之機車前輪及右側車身與異議人駕駛之自小客車左
    前車頭保險桿發生擦撞乙情，為抗告人所不爭，並據證人乙
    ○○於原審證述明確，復有道路交通事故現場圖、道路交通
    事故調查報告表(一)、(二)、現場照片及車損照片19張存卷可佐
    ，足見抗告人為該交通事故之肇事當事人，且知悉發生交通
    事故，應堪認定。
  (三)次查證人乙○○因上揭交通事故，受有右踝挫傷之傷害，有
    吳國君診所診斷證明書1紙在卷可參，而觀諸該診斷證明書
    內容，證人乙○○係於97年12月24日即交通事故發生當日就
    診，且證人乙○○所受之上揭傷勢，亦與其所證述：發生碰
    撞後機車沒有倒下，伊用腳撐著，腳踝有瘀青、拐到等情節
    可能造成之傷勢相當，傷勢造假之可能性甚為微小，是證人
    乙○○騎乘機車與抗告人駕駛之自小客車發生擦撞，因而受
    有右踝挫傷之傷害一節，可以認定。
  (四)再據證人乙○○於原審具結證稱：當時伊準備進入圓環，車
    速很慢，抗告人駕駛之自小客車車頭突然衝出來，伊反應不
    及而發生擦撞，為避免人、車倒地，所以用腳煞車、撐住，
    機車腳踏墊有二包東西掉了，伊還下車去撿；抗告人從頭到
    尾都沒有下車看伊實際上哪裡有受傷，也沒有問要不要去醫
    院，只有在發生碰撞時，抗告人有搖下車窗，伊質問『你怎
    麼開車的，都不用打方向燈嗎』後，抗告人沒有回應又將車
    窗搖起來，嗣後抗告人要離去之際，又將車窗搖下，並說『
    你又沒有怎麼樣就好』後隨即駕車離去等語。衡以機車發生
    碰撞時，常因重心不穩而致人、車倒地，且機車之防護力與
    汽車相去甚遠，機車騎士身體與地面及機車車身摩擦及撞擊
    ，因防護力不足，往往多受有輕重不等之傷害，此為一般人
    所周知，復參以事故地點係嘉義市○○路與中山路圓環附近
    ，車流往來頻繁，證人乙○○為避免受到更大之傷害，乃選
    擇以其雙腳輔助煞車，並撐住地面以穩住重心，此際足踝易
    因過度使力而造成扭傷、挫傷等傷害，且證人乙○○機車腳
    踏墊所搭載之物品亦因擦撞後重心不穩而掉落，益見證人乙
    ○○於發生碰撞後未人、車倒地，係勉力以雙腳支撐所致，
    抗告人當可預見證人乙○○足踝有受傷之可能；另參以卷附
    證人乙○○所騎乘機車右側車身破損照片，顯見當時之碰撞
    力道非輕，是抗告人對於二車發生碰撞將致告訴人身體受有
    傷害等情，自難諉為不知；又肇事逃逸所規範之「受傷、死
    亡」情形，並未侷限在嚴重之當場頭破血流、血流滿地此類
    情形，其他外觀輕微之傷勢，仍有予以救護之需要，自不能
    以刻意不趨前審視他人有無受傷，反以遠觀未見血跡遍地而
    抗辯不知他人受有傷害。是抗告人抗辯其不知證人乙○○受
    有傷害，顯屬事後卸責之詞，自難以其行為當時之刻意怠惰
    ，反為事後有利之認定。
  (五)抗告人雖坦稱發生車禍後，未主動報警、叫救護車、留下聯
    絡資料，未詢問對方是否同意離開即先行離去之語，惟辯稱
    ：伊有問對方要不要送醫，對方說不需要，也有問要不要報
    警，她也沒有直接回答，要離開時也有跟她說，但她一直在
    講電話，因為她很兇，才沒有留下連絡方式云云。然查證人
    乙○○於原審證稱：發生車禍後，抗告人從頭到尾都沒有下
    車，也沒有問伊有沒有受傷、要不要去醫院、要不要報警，
    離開時也沒有詢問伊是否可以離開或留下連絡方式，後來抗
    告人要離去時，伊才打電話給伊先生，並報警處理等語。衡
    酌證人乙○○與抗告人並無仇怨，復於98年5月4日刑事案件
    審理中當庭達成和解，證人乙○○亦表示願意原諒抗告人，
    撤回過失傷害告訴，有原審刑事庭98年度交訴字第34號98年
    5月4日審判筆錄一份可參，則證人乙○○當無刻意誣陷抗告
    人之理，且證人乙○○於刑事案件之偵、審程序中，前後證
    述均大致相符，是其指訴情節前後一致，並無瑕疵可指，顯
    見其證述內容應係依其記憶陳述，始能就大致行為情節前後
    證述相符，而非憑空杜撰，是其上開證述具有憑信性、真誠
    性無疑。足證抗告人於事故發生後並未下車詢問證人乙○○
    之傷勢，亦未提議送醫、報警，復未獲得同意或留下連絡方
    式即離去等情屬實。又抗告人固以前揭情詞置辯，然汽車駕
    駛人駕車肇事後，依照前述規定即有「通知警方」、「不得
    移動車輛並停留現場」及「照顧救護受傷之被害人」等義務
    ，且該項義務於行為人駕車肇事致他人受傷當時即已存在，
    尚不因當事人肇事時之心理狀況不同而有所差異，駕駛人肇
    事後離開現場之行為，究竟係起因於心中緊張害怕、慌張、
    被害人態度不友善，或是欲向他人求援等情事，則係其肇事
    後逃離現場之動機問題，尚難僅據此即欲解免其業已觸犯之
    肇事逃逸違規責任。從而，抗告人於事故發生後，未即採取
    救護或其他必要措施，復未報警處理，旋即駕車逃逸，故被
    告確具肇事逃逸之故意要屬無疑。
  (六)又抗告人上揭肇事逃逸之犯行，已由臺灣嘉義地方法院檢察
    署以98年度偵字第1199號提起公訴，並經原審以98年度交訴
    字第34號判處有期徒刑6月（得易科罰金），緩刑2年在案等
    情，有上開起訴書影本及判決各1份在卷足參，足認抗告人
    確有肇事致人傷害逃逸之違規事實。
  (七)綜上各情，抗告人為交通事故之肇事當事人，於被害人乙○
    ○受傷後並未採取救護措施及依規定處置，亦未通知警察機
    關處理，在未獲得被害人同意即逕行離去，其有肇事逃逸之
    違規事實，至為明確。
五、綜上所述，原處分機關以抗告人確有肇事致人受傷後逃逸之
    行為，依道路交通管理處罰條例第62條第3項、第4項之規定
    ，裁處抗告人吊銷駕駛執照，一年內禁考之處分，核無違誤
    。原裁定認聲明異議為無理由，而予駁回。抗告人雖主張原
    裁定為不當，而提起抗告，本院經核，原裁定認事用法並無
    不合，本件抗告為無理由，應予駁回。
六、據上論斷，應依道路交通案件處理辦法第26條，刑事訴訟法
    第412條，裁定如主文。
中    華    民    國    98    年    7     月    6     日
                  刑事第一庭    審判長法  官  黃崑宗
                                      法  官  夏金郎
                                      法  官  王明宏
以上正本證明與原本無異。
不得再抗告。
                                      書記官  黃全忠
中    華    民    國    98    年    7     月    6     日


司法院資訊處製作；財團法人民間司法改革基金會備份。
